臺灣高等法院民事判決　　　　　　　　　　94年度再字第94號
再審原告　　癸○○
　　　　　　子○○
　　　　　　庚○○
上列三人共同
法定代理人　辰○○　住同上
再審原告　　辛○○　住台北市○○街218號4樓
　　　　　　丑○○　住同上
　　　　　　寅○○　住同上
上列二人共同
法定代理人　卯○○　住同上
再審原告　　玄○○　住台北市○○路○段101號2樓
　　　　　　黃○○　住同上
　　　　　　Ａ○○　住同上
上列一人
法定代理人　宙○○　住同上
再審原告　　巳○○　住台北縣中和市○○路358號9樓
　　　　　　戌○○　住同上
上列二人共同
法定代理人　未○○　住同上
再審原告　　地○○　住台北縣土城市○○路○段272號4樓
　　　　　　天○○　住同上
上列二人共同
法定代理人　宇○○　住同上
再審原告　　酉○○　住台東縣台.
　　　　　　申○○　住同上
　　　 　　 午○○　住同上
上列三人共同
法定代理人　亥○○　住同上
再審原告　　Ｂ○○　住台北縣新莊市○○○路12巷21弄9號4樓
　　　　　　Ｅ○○　住同上
　　　　　　Ｄ○○原判決及再.
上列三人共同
法定代理人　Ｃ○○　住同上
再審原告兼上列十九人共同訴訟代.
　　　　　　壬○○　住台北市○○○路188號3樓
上列一人訴訟代理人兼共同複代理人
　　　　　　李巾樸律師
再審被告　　己○○○　住台北市○○路○段401巷146號
　　　　　　丙○○　　住同上
　　　　　　丁○○　　住同上
　　　　　　乙○○　　住同上
　　　　　　戊○○　　住同上
　　　　　　甲○○　　住台北市○○區○○街60號6樓之1
上列當事人間請求塗銷所有權移轉登記等事件，再審原告對於中
華民國94年6月14日臺灣高等法院93年度重上更(一)字第77號確定
判決，提起再審之訴，本院判決如下：
      主      文
再審之訴駁回。
再審訴訟費用由再審原告負擔。
      事實及理由
一、
  （一）按對於第二審判決於上訴期間內提起第三審上訴，嗣其
        上訴因不合法而被以裁定駁回時，在該裁定確定前，尚
        無從斷定第三審上訴為不合法，故應於駁回上訴之裁定
        確定時，始知悉原判決確定。從而，對於該原判決提起
        再審之訴者，其提起再審之訴之不變期間，應自駁回上
        訴之裁定確定時起算（參照最高法院67年台抗字第495
        號判例意旨）。本件再審原告係原起訴原告林杜盡之承
        受訴訟人，其等於原確定判決上訴期間內提起第三審上
        訴，經最高法院於民國94年10月31日以未合法表明上訴
        理由而裁定駁回再審原告之上訴，該裁定於94年11月15
        日送送達再審原告，此有送達證書附卷可查（見最高法
        院94年台上字第1984號卷第59頁）。依首開說明，本件
        再審之訴之不變期間，應自上開駁回上訴第三審之裁定
        確定時即94年11月15日起算。茲再審原告於94年12月14
        日向本院提起本件再審之訴，顯未逾30日之不變期間，
        應屬合法。
  （二）本件再審原告提起再審之訴後，於95年7月12日將原聲
        明關於再審被告應將坐落台北市○○區○○段80之2地
        號土地持分移轉登記之原有之訴，以情事變更為由，變
        更原聲明為請求再審被告給付一定金錢之訴（見本院卷
        第63頁），此為訴之變更。按諸民事訴訟法有關再審程
        序之規定，雖無明文禁止訴之變更，惟若許其變更，則
        生撤回原確定判決之訴之效果，自與判決確定後不得撤
        回起訴之訴訟原理相悖，故再審訴訟程序，應無準用民
        事訴訟法第255條第1項第4款所定得以因情事變更而以
        他項聲明代最初聲明之餘地。其變更之訴既屬不合法（
        按另以裁定駁回），原訴自不生撤回之效果，本院爰就
        再審原告提起再審之訴原聲明為裁判，核先敘明。
二、再審原告主張：其等與再審被告間請求塗銷所有權移轉登記
    等事件，經本院93年度重上更(一)字第77號判決（下稱原確定
    判決）確定在案。然：原確定判決將鄰、里長出具之私文
    書認係公文書而推定為真正，適用民事訴訟法第第357條法
    規顯有錯誤，自有民事訴訟法第496條第1項第1款之事由；
    證人杜桐玉對於再審原告之被繼承人林杜盡生前並未與再
    審被告之被繼承人杜朝雄、杜朝鳳買賣土地乙節，知之甚詳
    ，可為有利於再審原告之證言，之前因不知杜桐玉之戶籍地
    址或通訊地址而無法聲請訊問杜桐玉，嗣因輾轉取得土地登
    記謄本資料始得知杜桐玉之地址，自有民事訴訟法第496條
    第1項第13款之事由。為此提起本件再審之訴，並聲明：
    原確定判決廢棄。再審被告己○○○、丙○○、丁○○、
    乙○○、戊○○應將南港經貿園區區段徵收領回之抵價地，
    台北市○○區○○段80之2地號土地，權利範圍每人各10萬
    分之1222，返還並辦理所有權移轉登記予再審原告壬○○。
    再審被告甲○○應將台北市南港經貿園區區段徵收領回之
    抵價地，台北市○○區○○段80之2地號土地，權利範圍10
    萬分之6122，返還並辦理所有權移轉登記予再審原告壬○○
    。再審被告己○○○、丙○○、丁○○、乙○○、戊○○
    應共同給付再審原告壬○○新台幣（下同）54萬8492元及自
    78年1月17日起至清償日止，按年息百分之5計算之利息。
    再審被告甲○○應給付再審原告壬○○54萬8084元及自78年
    1月16日起至清償日止，按年息百分之5計算之利息。
三、本件未行言詞辯論，再審被告亦未提出書狀作何聲明及陳述
    。
四、再審原告以上開本院確定判決適用法規顯有錯誤、發現足以
    影響判決之重要證人為由，提起本件再審之訴。故本件所應
    審究者為本院93年度重上更(一)字第77號原確定判決，是否有
    再審原告所列舉上開民事訴訟法第496條第1項第1、13款之
    情事，茲分述如下：
  （一）關於適用法規顯有錯誤部分：
        按「私文書應由舉證人證其真正。但他造於其真正無
          爭執者，不在此限」，民事訴訟法第357條定有明文
          。是私文書通常如經他造否認，雖應由舉證人證其真
          正，但如係遠年舊物，另行舉證實有困難者，法院非
          不得依經驗法則，並斟酌全辯論意旨，以判斷其真偽
          （參照最高法院85年度台上字第1837號裁判意旨）。
          又事實之真偽，應由事實審法院斟酌辯論意旨及調查
          證據之結果，依自由心證判斷之，苟其判斷並不違背
          法令，即不許當事人以空言指摘。另所謂經驗法則，
          係指由社會生活累積的經驗歸納所得之法則而言；凡
          日常生活所得之通常經驗及基於專門知識所得之特別
          經驗均屬之（參照最高法院21年上字第1406號、91年
          台上字第741號裁判意旨）。
        經查，原確定判決之「事實及理由欄」七、(二)載有「
          查系爭土地辦理移轉登記時，曾由當時之里長楊守正
          、鄰長林智信出具證明書記載：『茲證明被證明人（
          即杜朝雄、杜朝鳳）等承受前開農地（即系爭土地）
          確有耕作能力是實無訛』，此有登記證明書附卷可稽
          （見原審卷(一)第133、134頁），而依當時社會通常情
          形，鄰里長乃係地方上具有聲望之人，其所出具之證
          明書，除能證明其所載內容確屬虛偽者外，應信其所
          證明事項為真正。」等語，此有上開原確定判決在卷
          可按。觀諸上開確定判決理由，並無再審原告所指誤
          認鄰里長出具之證明書為公文書之情，核其心證判斷
          ，係認鄰里長乃地方上具有聲望之人，依當時社會通
          常經驗，應信其所證明事項為真正，此屬事實審法院
          斟酌辯論意旨及調查證據之結果，就事實之真偽所為
          之自由心證。
        次查，再審原告雖否認上開登記證明書為真正，依民
          事訴訟法第357條規定，固應由再審被告舉證證明其
          為真正。惟登記證明書出具日期為55年6月1日，隔30
          餘年後，始有本件第一審訴訟，該證明書於本件訴訟
          可謂屬遠年舊物。再證人杜山林前於90年3月23日曾
          在本院89年度重上字第583號前審中到庭證稱：「（
          與兩造有無親屬或僱傭關係？）林杜盡是我姑姑，杜
          朝鳳、杜朝雄是我堂淑」、「（本案二筆土地在民國
          55年前後的耕作情形知悉否？）知道」、「（過戶時
          出具證明的里長及鄰長是否還在？）不知道，時隔那
          麼久應該已經過世了」等語（見本院89年度重上字第
          583號卷第94至95頁），足見如歸由再審原告舉證證
          明系爭登記證明書為真正，應有困難。依上開說明，
          法院非不得依經驗法則，並斟酌全辯論意旨，以判斷
          其真偽。據此，原確定判決依當時社會通常生活經驗
          ，歸納認為鄰里長乃係地方上具有聲望之人，其所出
          具之證明書，除能證明其所載內容確屬虛偽者外，應
          信其所證明事項為真正之心證，不生適用法規顯有錯
          誤問題，再審原告此部分主張，顯不可採。
  （二）關於發現足以影響判決之重要證人杜桐玉部分：
        按當事人發現未經斟酌之證物或得使用該證物，且以
          如經斟酌可受較有利益之裁判者為限，得以再審之訴
          對於確定終局判決聲明不服，民事訴訟法第496條第1
          項第13款固有明文。惟「發見人證，不能據為再審之
          訴之事由，為民事訴訟法第461條第1項第10款（舊法
           ）之當然解釋」、「民事訴訟法第492條第11款（舊
          法）所謂證物，不包含證人在內，觀同法第428條（
          舊法）將證物與證人對稱自明，故發見新證人不足為
          再審理由」（參照最高法院23年上字第2951號、29年
          上字第696號判例意旨參照）。
        再審原告主張前因不知杜桐玉之戶籍地址或通訊地址
          而無法聲請訊問杜桐玉等情，縱屬真實，惟杜桐玉之
          證言非屬民事訴訟法第496條第1項第13款所謂之證物
          。故再審原告認為發見新證人杜桐玉，符合同法496
          條第1項第13款之再審情形，應屬有誤。
五、綜上所述，再審原告主張原確定判決有民事訴訟法第496條
    第1項第1、13款之再審事由提起本件再審之訴，即屬顯無再
    審理由，爰不經言詞辯論逕以判決駁回。又本件事證已臻明
    確，再審原告其餘主張、陳述及所提證據，經本院審酌後，
    均與本判決之論斷結果不生影響，毋庸逐一論述，附此敘明
    。
六、據上論結，本件再審之訴顯無再審理由，依民事訴訟法第50
    2條第2項、第78條、第85條第1項前段，判決如主文。
中　　華　　民　　國　　96　　年　　1 　　月　　24　　日
                    民事第10庭
                        審判長法　官  阮富枝
                              法  官  黃豐澤
　　　　　　　　　　　   　　 法  官  陳財旺
正本係照原本作成。
再審原告如不服本判決，應於收受送達後20日內向本院提出上訴
書狀，其未表明上訴理由者，應於提出上訴後20日內向本院補提
理由書狀（均須按他造當事人之人數附繕本）上訴時應提出委任
律師或具有律師資格之人之委任狀；委任有律師資格者，另應附
具律師資格證書及釋明委任人與受任人有民事訴訟法第466條之1
第1項但書或第2項（詳附註）所定關係之釋明文書影本。
中　　華　　民　　國　　96　　年　　1 　　月　　25　　日
                              書記官  鄭淑昀
附註：
民事訴訟法第466條之1（第1項、第2項）：
對於第二審判決上訴，上訴人應委任律師為訴訟代理人。但上訴
人或其他法定代理人具有律師資格者，不在此限。
上訴人之配偶、三親等內之血親、二親等內之姻親，或上訴人為
法人、中央或地方機關時，其所屬專任人員具有律師資格並經法
院認為適當者，亦得為第三審訴訟代理人。
